【裁判字號】    97,訴,719
【裁判日期】    970521
【裁判案由】    妨害自由
【裁判全文】
臺灣板橋地方法院刑事判決               97年度訴字第719號
公  訴  人  臺灣板橋地方法院檢察署檢察官
被      告  丙○○
選任辯護人  簡宏明律師
被      告  丁○○
            甲○○
上列被告因妨害自由案件，經檢察官提起公訴（96年度偵續字第
430 號），本院判決如下：
      主  文
丙○○、丁○○、甲○○共同以脅迫使人行無義務之事，丙○○
處有期徒刑陸月，如易科罰金，以新臺幣壹仟元折算壹日；丁○○、甲○○各處有期徒刑肆月，如易科罰金，以新臺幣壹仟元折
算壹日。
      事  實
一、丙○○於民國96年5 月間向乙○○經營之永懋工程有限公司
    （下稱永懋公司，名義上負責人為王冠儀）承租機械設備使
    用後，因認其中1 台搖管機發生故障乃該機器本身原因，故
    於96年5 月27日上午乙○○前往處理維修問題時，在臺北縣
    樹林市○○街187 巷27號1 樓之工務所內，要求乙○○簽署
    內容為保證該台機器於維修後每天需施作2.5 支進度，否則
    願同意解除雙方間上開機械租賃契約之同意書。惟乙○○不
    表同意而走出工務所，丙○○為順利取得乙○○就上開同意
    書之簽署，竟與丁○○、甲○○及一年籍姓名均不詳之成年
    男子共4 人基於迫使乙○○簽署上開同意書之犯意聯絡，於
    同日上午11時許，由甲○○駕駛車號0885－MT自小客車至乙○○所站之臺北縣樹林市○○街187 巷口處前，再由丁○○
    及該名不詳年籍姓名之男子走向乙○○，搭住乙○○之肩膀
    ，要求乙○○與渠等至他處繼續協商，並推乙○○上車，乙○○見丙○○等人人多勢眾，迫於情勢下乘上該車，在車上
    丙○○坐於駕駛座旁，乙○○坐於後座中間，丁○○與不知
    名之成年男子分坐兩側。而上開車輛於駛離後，先行在樹林
    市市區及大同山區等地繞行，車途中丙○○再度拿出上開同
    意書要求乙○○簽署，其他3 人亦附和丙○○合力向乙○○
    遊說，因乙○○仍予拒絕，丙○○等4 人之語氣態度即轉為
    惡劣及強硬，並將車子開往樹林市大同區山上偏僻、墳場之
    處所，丙○○於途中則向乙○○嚇稱：「不簽的話，不是你
    死，就是我活」等語，甲○○亦以出言威嚇：「真的不配合
    嗎，等一下載到山上處理」等語，以此方式脅迫乙○○簽署
    同意書，而使行無義務之事。乙○○見丙○○等人態度轉變
    且仗勢威嚇，恐遭不測，終依丙○○等人之要求在上開同意
    書上簽字，丙○○等人見目的已達，始於同日12時10分許將
    車輛駛回前開工務所外讓乙○○離去。
二、案經乙○○訴由臺北縣政府警察局樹林分局報請臺灣板橋地
    方法院檢察署檢察官偵查起訴。
    理  由
一、訊據被告丙○○、丁○○、甲○○矢口否認有何上開犯行，
    被告丙○○辯稱：「因為我跟告訴人租的機器壞掉，那天我
    就打電話請他過來處理，當時我在工務所跟他談，他有同意
    並在工務所簽好同意書給我，然後他就在那等一下，剛好丁○○跟甲○○到工務所來跟我領錢，領完之後其中之一人就
    跟我講已經快中午了就一起去吃飯，所以我就約告訴人一起
    去吃飯，我就坐甲○○開的車我坐在前座其他二人坐後座，
    我們就到樹林附近山上的土雞城吃飯，途中我們在討論同意
    書的事，告訴人想要改同意書的條件，我不同意，就沒去吃
    飯，就回工務所，回工務所之後告訴人就溜掉了」等語；被
    告丁○○辯稱：「我跟甲○○一起去向丙○○領錢，領完後
    約好一起去吃飯，在車上的時候，丙○○和告訴人講了一些
    事情，好像講的不開心，丙○○就說不要吃了，就回工務所
    」等語；被告甲○○辯稱：「我跟丁○○去領錢，然後我跟
    丙○○約他一起去吃飯，所以我就開車載他們一起去，途中
    丙○○與告訴人有爭執，丙○○就不高興就不吃了，我就把
    車開回工務所」等語。查：
(一)本件被害人即告訴人乙○○於案發當日上午與被告丙○○在
    上開工務所內洽談承租機器故障事宜時，並未曾在所內簽署
    系爭同意書，系爭同意書係其於案發當日與被告丙○○、丁○○、甲○○及一年籍姓名均不詳之成年男子等人一同在車
    上時，遭被告丙○○等4人共同脅迫簽署之事實，業據被害
    人乙○○於警詢、偵查中指陳不移，經核與其在本院審理時
    陳稱: 「被告丙○○在車上要我簽同意書，我告訴他這個同
    意書我不可能簽，接下來被告甲○○接著說你一定要簽，我
    還是不同意，我有告訴他們，他們這種行為是違法，也沒有
    權利簽，這時他們有一段時間沒講話，車子一直繞，最後繞
    到山上墳墓附近，繞到最頂端時，他們4人都下車，我也被
    帶下車，在那裡被告丙○○向我說今天你不簽的話，不是你
    死就是我活，並向其他3人說，我被他欺負很久」、「當時
    被告甲○○是說你今天非簽不可，當時我有一點恐懼，因為
    他們4人的態度，好像要翻臉了，我有點害怕，所以我就同
    意書上簽名了，並附註依合約辦理責任歸屬。這時被告甲○○問被告丙○○，這樣可以嗎？被告丙○○就發狂的說不可
    以加附註只能簽名，甲○○就問丙○○這時要怎麼辦？丙○○就打手機給他女兒（楊惠琴）拿1張空白的同意書到大安
    路跟保安路口等，他們4人就把我押下山，車子就開到那個
    路口拿了那張空白同意書，再轉回去往山上的那條路，這時
    丙○○在車上就說今天你不簽的話不是你死就是我活，甲○○也附和丙○○接著說，你真的不配合嗎，等一下把你帶到
    山上處理你就知道了」、「我手機被拿走後，車子開到保安
    街2段45巷口時，因為我很恐懼再被帶到山上，所以我就在
    車上簽了那張同意書」等語並無不符之處。
(二)再參佐證人藍永全於偵查中證稱：「我正與乙○○談話時，
    、4個不認識的成年人走過來，其中2人過來搭乙○○的肩膀
    ，對乙○○說有什麼事，我們到別的地方講，我本來要跟他
    們一起去，但其中有人說不關我的事，把我推開，不讓我上
    車」（見96年度偵續字第93、94頁）、「乙○○到工地時有
    先去辦公室找丙○○，我當時也在辦公室，他們就談機器故
    障的事，沒有聽到什麼衝突，搭乙○○肩的人當時也在辦公
    室，因談機器故障的事氣氛不好，所以我就與乙○○辦公室
    外談」、「（問: 乙○○非去不可？）因其中有人帶包包，
    手就按著包包，態度不是很友善」（見上開偵卷第95頁）等
    語衡情以觀，足見被害人乙○○確未曾在工務所內應被告丙○○之要求簽署系爭同意書，否則在被告丙○○已獲被害人
    乙○○同意接受其單方代擬具之租賃機器故障處理方式下，
    雙方洽談氣氛何以會不佳？且何需再找被害人乙○○至他處
    再洽商？
(三)末就兩造所訂立之契約觀之，可知被告丙○○向被害人乙○○經營之永懋公司所承租機器故障或損害時雙方之權義關係
    ，係依第5、7、13條等規定處理，此有機械租賃契約書1份
    在卷可稽（見上開偵卷第10至13頁）。然觀諸系爭同意書上
    記載：「若在96.05.29無法進行鑽掘施作或一週內搖管機斷
    斷續續出現故障致無法鑽掘，除工班因素外，搖管機每天需
    施作2.5支之進度，同意自即日解除與清皇企業社之承攬合
    約，隨即退還機具並退出本工區；另吊車及搖管機等機械無
    法施作天數，應扣其款項」等內容（見上開偵卷第16頁），
    則發現其中『搖管機每天需施作2. 5支之進度』等語，乃原
    契約所未約定之事項；『吊車及搖管機等機械無法施作天數
    ，應扣其款項』等語，為被害人乙○○認諾搖管機發生故障
    之原因乃機器本身出問題，顯與證人藍永全在偵查中證稱:
    「因機器是我們租的，所以想去聽看看要怎麼解決，因我老
    闆林福智母喪，有交代我幫他處理，事情要圓滿解決，機器
    有問題就收回」、「（問：機器是何人的問題？）有種種的
    原因，可能是機器本身或維修或操作問題」等語相違（見上
    開偵卷第95、96頁）。且依常理判斷，在系爭搖管機故障原
    因尚未厘清前，被害人乙○○斷無自願簽署上開同意書而自
    陷於不利之地位。因此，被害人乙○○指稱系爭同意書係於
    案發當日其與被告丙○○、丁○○、甲○○及一年籍姓名均
    不詳之成年男子等人一同在車上時，遭被告丙○○等4人共
    同脅迫簽署乙節，應非子虛，堪予採信，本件復有系爭同意
    書附卷可佐，是事證明確，被告等人犯行堪以認定。
二、按刑法第302 條第1 項之剝奪人行動自由罪與同法第304 條
    第1 項之強制罪，其所保護之法益，固均為被害人之自由，
    惟前者重在保護個人之行動自由；後者重在保護個人之意思
    自由（最高法院74年度臺上字第3651號判決參照），故如被
    害人之行動自由未尚喪失，而其意思決定自由已受剝奪，即
    應論以刑法第304 條第1 項之強制罪。又行為人於以強暴、
    脅迫使人行無義務之事者，其以加害他人之意思通知他人，
    使其產生畏懼，均係為達強制罪之目的，則行為人於強制他
    人行無義務之事之行為中，恐嚇稱如不還錢，將對其不利等
    語，自屬包括於以強暴、脅迫使人行無義務之事之同一意念
    中，縱其所為，合於刑法第305 條恐嚇危害安全之情形，仍
    應視為強制罪之部分行為。查: 本件被害人乙○○就其如何
    會與被告等人上車乙節，參諸其於本院審理中陳稱：「當時
    我反應不及，他們就把我推上車，我有跟他們說你們推我做
    什麼」、「（問：當時兩人如何押你上車？）是推上車，不
    是押我，是丁○○先推我，再由另一名不知名之男子推我，
    我上車之後丁○○再繞到另一邊上車」、「（問：丁○○跟
    那不知名之男子，手上有無拿東西？）那不知名之男子有背
    壹個包包，包包揹在前面，我是上車後才看到，當時他推我
    時，我有無看到，我不記得了」、「（問：在車上他們兩人
    如何押你？）他們兩人就是把我夾在中間而已，並沒有押我
    ，是到後來要搶我手機時，那不知名之男子才壓住我肩膀」
    等語，已難認被告等人曾對被害人乙○○有施用強暴之行為
    。再佐以現場目擊證人藍永全於偵查中證稱: 「（問：乙○○被肩時有無反抗？）沒有反抗」、「（問：乙○○被搭肩
    時有無說什麼？）他告訴我說晚一點等我回來再繼續說」、
    「（問：乙○○被搭肩上車時反應如何？）有點猶豫，但沒
    有表示會害怕，可能只是要去談一點事。車開走時他有回頭
    看我一下，眼神好像很無奈」等語（見上開偵查卷94頁），
    足認被害人乙○○上車時雖非出於自願，但其行動自由並未
    受到剝奪。又被害人在行車途中，固受被告等人以脅迫之方
    式強制簽署同意書，然依被害人於偵查及本院審理中所述情
    狀，堪認其行動自由亦未達被剝奪之程度。
三、是核被告等3 人所為，均係犯刑法第304 條第1 項強制罪。
    公訴意旨認被告等人，係犯刑法第302 條第1 項之罪，尚有
    未洽，然其基本事實相同，起訴法條應予變更。又被告等人
    出言向被害人乙○○嚇稱：「不簽的話，不是你死，就是我
    活」、「真的不配合嗎，等一下載到山上處理」等語，亦應
    視為強制罪之部分行為，不另論罪，公訴意旨認被告另涉刑
    法第305 條之恐嚇罪，亦有未洽，附此指明。又被告3 人與
    另一名年籍姓名均不詳之成年男子共4 人間上開犯行，有犯
    意之聯絡，行為之分擔，均應依刑法第28條論以共同正犯。
    爰審酌被告3 人不思以正當方法解決民事糾紛，竟徒以脅迫
    之方式強令被害人簽署已代擬具之同意書處理問題，應非法
    治社會所許，及其等素行、犯罪之動機、目的、手段、分工
    態樣，對被害人所造成之心理上損害、犯罪後態度不佳等一
    切情狀，分別量處如主文所示之刑，並諭知易科罰金之折算
    標準。
據上論斷，應依刑事訴訟法第299 條第1 項前段、第300 條，刑
法第28條、第304條第1項、第41條第1項前段，刑法施行法第1條
之1第1項、第2項前段，判決如主文。
本案經檢察官陳佳宏到庭執行職務。
中    華    民    國    97    年    5     月   21     日
                  刑事第六庭   審判長 法  官 高文淵
                                      法  官 林鈺琅
                                      法  官 古秋菊
以上正本證明與原本無異。
如不服本判決，應於判決送達後10日內敘明上訴理由，向本院提
出上訴狀。
                                      書記官 陳永訓
中    華    民    國    97    年    5     月    21    日
附錄本案論罪科刑法條全文
刑法第304條第1項：
以強暴、脅迫使人行無義務之事或妨害人行使權利者，處 3 年
以下有期徒刑、拘役或 300 元以下罰金。


司法院資訊處製作；財團法人民間司法改革基金會備份。
